【裁判字號】    95,訴,111
【裁判日期】    950721
【裁判案由】    返還不當得利
【裁判全文】
臺灣基隆地方法院民事判決               95年度訴字第111號
原      告  甲○○
訴訟代理人  陳水亮    律師
被      告  丙  ○
訴訟代理人  吳伯昆    律師
上列當事人間請求返還不當得利事件，本院於95年7月7日言詞
辯論終結，判決如下：
    主  文
原告之訴及其假執行之聲請均駁回。
訴訟費用由原告負擔。
    事實及理由
一、本件原告起訴主張：被告本為坐落基隆市○○區○○段東勢
    坑小段884地號土地（下稱系爭土地）所有權人，提供系爭
    土地與原告之弟乙○○合建房屋，依乙○○與被告之協議書
    約定土地增值稅、地價稅等一切稅款，80年7月30日前由乙
    ○○負擔，80年7月31日起由雙方各負所分配土地之土地增
    值稅、地價稅等一切稅款。然依土地法之規定，土地增值稅
    應由地主即被告繳納，惟被告及乙○○並未繳納，致建好之
    房屋土地無法移轉，原告不得已於85年2月25日，以為乙○
    ○及被告管理繳納上開土地增值稅事務之意思，親自持款至
    基隆市稅捐處七堵分處代墊稅金，被告即因此無法律上原因
    ，受有未依上開協議書約定其應負擔之土地增值稅、地價稅
    等一切稅款之不當利益新臺幣（下同）1,356,763元，原告
    自得依不當得利返還請求權，向被告請求返還該不當得利，
    經向被告請求給付竟遭拒絕，不得上開款項及自85年2月25
    日起至清償日止，按週年百分之5計算之利息，並陳明願供
    擔保請求宣告假執行。
二、被告則抗辯略以：被告提供系爭土地與乙○○、潤國企業股
    份有限公司（下稱潤國公司）合建房屋，有合建契約書、協
    議書可憑，嗣因乙○○及潤國公司違約，契約雙方當事人遂
    另訂協議書，協議書第2條規定：「土地增值稅、地價稅等
    一切稅款，80年7月30日前由甲方（即被告）負擔，80年7月
    31 日起甲乙（即乙○○及潤國公司）雙方各負擔所分配土
    地之增值稅、地價稅等稅款，有關之稅款委請柯國樑代書詳
    細核算列表，甲乙雙方各自負擔繳納。」，系爭土地增值稅
    經基隆市稅捐稽徵處核定為1,356,763元，經柯國樑代書核
    算被告應負擔462,829元，被告之妻乃於85年2月13日自被告
    於台北企業銀行（現改稱台北國際商業銀行，下稱台北國際
    商銀）帳戶提領現金463,000元，並於當日會同乙○○前往
    台北企業銀行即台北國際商銀基隆分行繳款，被告已依約定
    繳納應負擔部分，並無由原告代繳之情事。原告之請求顯無
    理由，請求駁回原告之訴，並陳明如受不利判決，請准供擔
    保為免為假執行之宣告。
三、本件經爭點整理後，兩造就上開系爭合建契約之書面契約（
    按：契約當事人書為被告、乙○○）、「協議書」（按：協
    議書之首乙方記為「乙○○（潤國企業股份有限公司）」，
    立協議書人之乙方則包括乙○○、潤國企業股份有限公司）
    及基隆市稅捐處七堵分處就系爭土地於85年2月25日土地增
    值稅繳款書第一聯等影本為真正並其所載內容為真，均不爭
    執，所爭執者系爭土地增值稅繳款，是否由原告因被告及乙
    ○○未依約繳納，而由原告本於為被告管理繳納該稅款事務
    而繳納，被告因此受有同額之利益，致原告受損害。故原告
    是否確有代被告繳納稅款，即為本件訴訟勝敗之首要關鍵。
四、查無因管理必須管理人有為本人管理事務之意思，即以其管
    理行為所生事實上之利益，歸屬於本人之意思，始能成立（
    最高法院81年度台上字第2338號判決參照），且無因管理人
    有向本人通知之義務，此觀民法第173條第1項規定「管理人
    開始管理時，以能通知為限，應即通知本人。如無急迫之情
    事，應俟本人之指示」甚明，此通知義務即使管理事務係按
    為本人墊繳土地增值稅，係為本人盡公益上之義務，此項無
    因管理行為，縱違反本人之意思亦得為之，仍不能免除。本
    件系爭土地核課系爭土地增值稅，由稅捐機關核定稅額後，
    繳納期限長達一個月，而在該期間，被告與乙○○因系爭合
    建事宜，互有接觸或透過土地代書連繫，並無不能通知情事
    或急迫情事，而原告與被告又非親非故，衡諸常情，原告當
    無即認系爭土地增值稅依約全應由被告負擔，並以為被告管
    理意思，墊繳系爭土地增值稅之必要，是原告未能提出其曾
    通知被告其為系爭為被告管理墊繳系爭土地增值稅事務，率
    言系爭無因管理成立，核與常情有違，本難以信為真實。
五、再查，本件原告主張其確有代被告繳納稅款，本主張其乃親
    自持款至基隆市稅捐處七堵分處代墊稅金，然依系爭土地增
    值稅繳款書第一聯影本所載，其上蓋有該分行收稅之章內容
    觀之，該稅款係由該分行代收，至為明確，顯與原告起訴時
    之原始主張不符，原告於訴訟進行後，復以證人曾秀雲即原
    告所稱系土地轉登記承辦代書（即現地政士）為證據方法，
    雖曾秀雲附和原告結證稱稅款確由其與原告同往繳納，惟係
    到台北企銀繳納（本院95年4月28日言詞辯論筆錄），亦與
    原告原始主張有所出入，則原告確有代被告繳納稅款之主張
    ，益加難信為真實。
六、末查，另依證人蔣玉華即被告所稱實際辦理系土地移轉登記
    承辦代書，則到院結證稱土地增值稅繳款書係由自稱「陳」
    先生持往其事務所交其同事，究竟實際上為原告或被告，乃
    至乙○○所繳納，並不清楚等語（本院95年6月2日言詞辯論
    筆錄），固未明確指出系爭款項，實際由何人繳納，惟查，
    依上開「協議書」第2條規定：「稅捐：土地增值稅、地價
    稅等一切稅款，80年7月30日前由甲方（即被告）負擔，80
    年7月31日起甲乙雙方各負擔所分配土地之增值稅、地價稅
    等稅款，有關之稅款委請柯國樑代書詳細核算列表，甲乙雙
    方各自負擔繳納。」，有該協議書影本附卷可資對照，依此
    特約，依約被告並無全部負擔系爭土地增值稅額之事務可言
    ，又，經兩造所委託之遠景代書事務所執行代書柯國樑核算
    後，被告應負擔之稅額為462,829元，有遠景代書事務所通
    知書影本1件附卷可稽，原告就上開通知書之真正亦不爭執
    ，則原告主張其乃有為被告全部負擔系爭土地增值稅額1,35
    6,763元之管理意思，與事實不符；反觀被告主張被告之妻
    於85年2月13日自被告於台北企業銀行帳戶提領現金463,000
    元，並於當日至台北企業銀行基隆分行繳款，業據其提出與
    正本相符之台北國際商銀客戶歷史資料查詢明細表為證，該
    明細表上載有「交易日期：85年2月13日；摘要：現金；借
    方金額：463,000.00」，所提領之現金與應納之稅額數額相
    近，被告所為之上開陳述，顯然較為可信。
七、綜上所述，本件原告所主張其已完成為被告代繳納系爭土地
    增值稅之管理事務，無法認定為真實，從而原告以該事實存
    在為前提，主張被告即因此無法律上原因，受有未依上開協
    議書約定其應負擔之土地增值稅、地價稅等一切稅款之不當
    利益，致原告受有同額金錢損害，請求被告返還同額之金錢
    及其遲延利息，即於法無據，應認其請求為無理由，應予駁
    回。至其假執行之聲請，則因訴之駁回而已失所依附，應併
    予駁回。
八、據上論結，本件原告之訴為無理由，依民事訴訟法第78條，
    判決如主文。
中    華    民    國    95    年    7    月    21    日
                  民事庭法  官  李木貴
以上正本係照原本作成。
對於本件判決如有不服，應於收受送達後20日內向本院提出上訴
書狀，敘述上訴之理由，上訴於臺灣高等法院，並按他造當事人
之人數附具繕本。
中    華    民    國    95    年    7     月    21    日
                        書記官  林蔚菁


司法院資訊處製作；財團法人民間司法改革基金會備份。
